【裁判字號】    99,判,488
【裁判日期】    990513
【裁判案由】    回饋金
【裁判全文】
最  高  行  政  法  院  判  決
                                       99年度判字第488號
上  訴  人  肯盛股份有限公司
代  表  人  甲○○
訴訟代理人  楊貴森律師
被 上訴 人  桃園縣政府
代  表  人  乙○○
訴訟代理人  吳尚昆律師
            李怡卿律師
上列當事人間回饋金事件，上訴人對於中華民國97年6月26日臺
北高等行政法院96年度訴字第3535號判決，提起上訴，本院判決
如下：
    主  文
上訴駁回。
上訴審訴訟費用由上訴人負擔。
    理  由
一、上訴人於桃園縣楊梅鎮○○段老窩小段26-1地號等31筆土地
    （開發面積7,721平方公尺）上申請植栽暖房工程之水土保
    持計畫，經被上訴人於民國（下同）93年11月18日以府水保
    字第0930301858號函，准予核發「93年水保許字第218號水
    土保持施工許可證」，並說明本案若涉及山坡地開發回饋金
    繳納事宜，請逕向被上訴人所屬農業發展局洽辦。被上訴人
    嗣以93年12月24日府農林字第0930338958（原判決誤植為00
    000000000）號函（下稱原處分一）核定上訴人應繳交山坡
    地開發利用回饋金新臺幣（下同）1,667,736元，其後被上
    訴人再以96年2月15日府農林字第0960057291（原判決誤植
    為0000000000）號函請上訴人於文到1個月內儘速繳納，上
    訴人遂於96年4月l0日向被上訴人請求確認原處分一之處分
    無效，經被上訴人以96年4月20日府農林字第0960117447號
    函（下稱原處分二）復上訴人略以，依行政程序法第111條
    第7款規定，並參照法務部92年6月3日法律字第0920020318
    號函釋意旨，原處分一尚非屬無效之行政處分。上訴人不服
    ，遂提起確認行政處分無效之訴訟。
二、上訴人起訴主張：原處分一未依法表明不服行政處分之救濟
    方法、期間及其受理機關，且未明白記載如何計算其應繳納
    之金額暨其法律依據，即所據以計算之核定開發面積、核定
    年度公告現值、核定回饋金乘積百分比率為何等均付之闕如
    ，致上訴人無從核計，無從救濟，顯與原處分二有違反行政
    程序法第96條第l項第6款及第111條第7款規定之情形等語，
    求為判決確認原處分二及原處分一無效。
三、被上訴人則以：原處分一未說明上訴人不繳納回饋金之後果
    ，即未對人民產生公法上權利義務創設之效果，依行政程序
    法第92條規定，其性質上應為觀念通知，而非行政處分；縱
    認原處分一係行政處分，惟未記載救濟期間與機關，並不當
    然使行政處分無效，依行政程序法第98條第3項規定，未有
    救濟期間記載，充其量只是相對人在1年內均得提起爭訟，
    不生失權效果；且原處分一並非無處分機關之記載，即令無
    救濟機關之教示記載，依訴願法規定縱向無管轄權機關提起
    訴願，也不生失權效果。從而，縱原處分一有瑕疵，程度尚
    未達到明顯重大，不應歸類於無效行政處分。另原處分二並
    無任何行政程序法第111條規定所列事由，上訴人若不服，
    應提起撤銷訴訟解消其處分效力，蓋以確認訴訟為之，無法
    使上訴人獲得現實上滿足，無確認利益等語，資為抗辯，求
    為判決駁回上訴人之訴。
四、原審斟酌全辯論意旨及調查證據之結果，以：(一)原處分一核
    定上訴人應繳交山坡地開發利用回饋金1,667,736元，係被
    上訴人就公法上具體事件所為之決定，已對外直接發生法律
    效果，自屬行政處分，被上訴人辯稱：原處分一未於該函中
    另說明不繳納之後果，並未對人民產生公法上權利義務創設
    之效果，僅認係觀念通知，無提起確認訴訟必要云云，尚非
    可採。(二)按「確認行政處分無效及確認公法上法律關係成立
    或不成立之訴訟，非上訴人有即受確認判決之法律上利益者
    ，不得提起之。確認行政處分無效之訴訟，須已向原處分機
    關請求確認其無效未被允許，或經請求後於30日內不為確答
    者，始得提起之。」行政訴訟法第6條第1項及第2項定有明
    文。次按行政程序法第111條之規定，行政處分無效之原因
    ，除該條第1款至第6款之例示規定外，尚有該條第7款「其
    他具有重大明顯之瑕疵者」之概括規定，用以補充前6款所
    未及涵蓋之無效情形，而該款所謂「具有重大明顯之瑕疵」
    ，應指行政處分內容有一望即知，顯屬具有重大瑕疵者而言
    ，此觀該條前6款規範之屬性自明。再按「處分機關告知之
    救濟期間有錯誤時，應由該機關以通知更正之，並自通知送
    達之翌日起算法定期間。處分機關告知之救濟期間較法定期
    間為長者，處分機關雖以通知更正，如相對人或利害關係人
    信賴原告知之救濟期間，致無法於法定期間內提起救濟，而
    於原告知之期間內為之者，視為於法定期間內所為。處分機
    關未告知救濟期間或告知錯誤未為更正，致相對人或利害關
    係人遲誤者，如自處分書送達後1年內聲明不服時，視為於
    法定期間內所為。」「對於行政處分聲明不服，因處分機關
    未為告知或告知錯誤致向無管轄權之機關為之者，該機關應
    於10日內移送有管轄權之機關，並通知當事人。前項情形，
    視為自始向有管轄權之機關聲明不服。」行政程序法第98條
    及第99條分別有明文規定。本件上訴人主張原處分一及原處
    分二未依法表明不服行政處分之救濟方法、期間及其受理機
    關，且未明白記載如何計算其應繳納之金額暨其法律依據，
    致使上訴人無從核計及救濟，顯與原處分二有違反行政程序
    法第96條第l項第6款及第111條第7款規定之情形云云。惟查
    行政程序法第96條第1項第6款規定，書面行政處分應「表明
    不服行政處分之救濟方法、期間及其受理機關」，以利相對
    人利用救濟途徑維護其權利。是「救濟教示」之內容有三：
    救濟方法、期間及受理機關。而違反「救濟教示」之情形包
    括「未為教示」或「教示錯誤」。關於未曾教示救濟期間者
    ，行政程序法第98條第3項已有規定將救濟期間放寬至1年，
    以期兼顧人民權利之保護與公共利益之維護。關於未曾教示
    受理機關者，行政程序法第99條亦設有處理規定。從而，違
    反「救濟教示」非屬所謂一望即知之明顯重大瑕疵，揆諸前
    揭規定及說明，尚難認原處分無效。又原處分一僅記載回饋
    金之金額，未記載計算之方法及法律依據，亦難認係一望即
    知之明顯重大瑕疵。退步言，縱令上訴人主張被上訴人應按
    實際地目及公告現值比例計算回饋金為可採，充其量上訴人
    僅能提起撤銷訴訟而已，上訴人既陳稱已就原處分一及原處
    分二均提起訴願（見原審卷第54頁），則其提起本件確認訴
    訟，自乏所據。(三)從而，上訴人主張原處分違反行政程序法
    第96條第l項第6款規定，依同法第111條第7款規定為無效為
    由，提起本件行政訴訟，為無理由等由，乃駁回上訴人在原
    審之訴。
五、本院按：(一)原處分二係被上訴人對上訴人96年4月10日請求
    確認原處分一無效之申請案件，依行政程序法第113條第2項
    ：「行政處分之相對人或利害關係人有正當理由請求確認行
    政處分無效時，處分機關應確認其為有效或無效。」之規定
    ，確認其作成之原處分一為有效，該項確認應為行政處分（
    確認處分）。經查，原判決關於原處分一為行政處分，而非
    被上訴人所稱之觀念通知，及原處分一、原處分二均無所謂
    一望即知之明顯重大瑕疵，尚難認為無效等節，均已詳述其
    理由，因而駁回上訴人在原審之訴，其所適用之法規與該案
    應適用之法規並無違背，與解釋判例，亦無牴觸，並無所謂
    原判決有違背法令之情形。經查上訴人業已知悉原處分一內
    容【見上訴人於原審法院97年6月19日言詞辯論程序之陳述
    ：「93年12月24日函（即原處分一，下同）是要求原告（即
    上訴人，下同）繳回饋金，但原告確實沒有收到這個函。是
    後來原告（收到）96年2月16日（應為15日之誤）府農林字
    第0960057291號函，向被告（即被上訴人）詢問，才知道有
    93年12月24日這個函，才影印下來。」等語（原審卷第53頁
    ）即明】，上訴人既已知悉原處分一之內容，尚難謂原處分
    一對其不生效力，若上訴人未受原處分一之送達，僅其提起
    訴願之期間，應自知悉時起算（本院57年判字第205號判例
    參照）。是上訴意旨謂：被上訴人未將原處分一合法送達上
    訴人，原處分一為未發生效力之行政處分，又原處分二係以
    未發生效力之原處分一為依據所作成之行政處分，亦有無效
    情形云云，委不足採。(二)次按「應提起撤銷訴訟，誤為提起
    確認行政處分無效之訴訟，其未經訴願程序者，高等行政法
    院應以裁定將該事件移送於訴願管轄機關，並以行政法院收
    受訴狀之時，視為提起訴願。」固為99年1月13日修正前之
    行政訴訟法第6條第5項所明定。惟查上訴人已向行政院農業
    委員會提起訴願（原審卷第54頁），原審自無庸依上開規定
    ，將該事件移送於訴願管轄機關。又確認行政處分無效之訴
    訟，並不以經訴願程序為必要。另上訴人如對行政院農業委
    員會上開訴願決定有所不服，本得依法提起訴訟，原判決尚
    無理由不備。是上訴意旨徒以原判決就原處分一之訴願結果
    如何未詳加調查等詞，指摘原判決有於審判期日應調查事項
    未予調查而理由不備之違法云云，所訴尚不足採。(三)綜上所
    述，上訴論旨，指摘原判決違背法令，求予廢棄，為無理由
    ，應予駁回。
六、據上論結，本件上訴為無理由。依行政訴訟法第255條第1項
    、第98條第1項前段，判決如主文。
中    華    民    國    99    年    5     月    13    日
                    最高行政法院第四庭
                        審判長法官  劉  鑫  楨
                              法官  鄭  忠  仁
                              法官  林  文  舟
                              法官  曹  瑞  卿
                              法官  陳  鴻  斌
以  上  正  本  證  明  與  原  本  無  異
中    華    民    國    99    年    5     月    13    日
                              書記官  吳  玫  瑩


司法院資訊處製作；財團法人民間司法改革基金會備份。
